【裁判字號】    95,易,1638
【裁判日期】    951030
【裁判案由】    詐欺
【裁判全文】
臺灣臺北地方法院刑事判決              95年度易字第1638號
公  訴  人  臺灣臺北地方法院檢察署檢察官
被      告  乙○○
選任辯護人  鄭志政律師
上列被告因詐欺案件，經檢察官聲請簡易判決處刑（95年度偵字
第4503號），本院認為不宜，改依通常程序審理，被告於準備程
序中就被訴事實為有罪之陳述，經告以簡式審判之要旨，並聽取
當事人之意見後，經本院合議庭裁定由受命法官獨任進行簡式審
判程序，判決如下：
    主  文
乙○○幫助連續意圖為自己不法之所有，以詐術使人將本人之物
交付，處有期徒刑參月，如易科罰金，以銀元佰元即新臺幣玖
佰元折算壹日。
    事  實
一、乙○○為臺北市低收入戶，經濟狀況不佳，曾受真實姓名、
    年籍不詳自稱「惠貞」之成年女子接濟，其明知於犯罪集團
    專門收集人頭帳戶用以犯罪之社會現象層出不窮之際，若將
    其本人之金融機構帳戶存摺、金融卡及密碼交付他人使用，
    可能因此供不法詐騙集團份子用以詐使他人匯入款項匯後，
    再加以提領運用，而能預見可能因此幫助他人從事詐欺取財
    犯罪，竟仍基於幫助他人詐欺取財之未必故意，依「惠貞」
    之指示，於民國九十四年七月二十九日分別向國泰世華商業
    銀行萬華分行、臺北國際商業銀行雙園分行、誠泰商業銀行
    龍山分行申請開立帳號：000000000000號、0000000000000
    號、0000000000000 號帳戶，並於翌日在其台北市○○區○○街一六０巷二三弄七號住處將上開帳戶存摺、金融卡及密
    碼交予「惠貞」使用。嗣該不詳之成年詐騙集團成員於取得
    前開帳戶後，旋即基於意圖為自己不法所有之概括犯意，連
    續為下列詐欺取財犯行：
(一)於九十四年八月四日上午九時許，由詐欺集團中不詳姓名、
    年籍成員撥打丁○○之電話，向張員佯稱其中得摸彩獎金港
    幣三十萬元，需先捐款予慈濟功德會抵稅云云，復於同年月
    八日上午九時許再由另名詐欺集團成員致電丁○○，佯稱係
    香港獎券局課長，因其彩金逾一百萬元，需先繳交款項投保
    信託保險後始得領取彩金云云，使丁○○信以為真而陷於錯
    誤，遂於同日上午十一時二十九分許依渠等指示將四萬元款
    項匯入乙○○前揭誠泰商業銀行龍山分行帳號000000000000
    0 號帳戶內，隨即於同日為詐騙集團成員提領一空，嗣丁○○發現受騙而報警查獲上情。
(二)於九十四年八月四日上午十時三十分許，由詐欺集團中不詳
    姓名、年籍成員撥打甲○○之電話，向王女佯稱其中得大獎
    ，需先預繳稅金始能領獎云云，使甲○○誤信為真而陷於錯
    誤，遂於同日依指示將六萬二千元款項匯入乙○○前揭國泰
    世華商業銀行萬華分行帳號000000000000號帳戶內，隨即於
    同日為詐騙集團成員提領一空，嗣甲○○發現受騙而報警查
    獲上情。
(三)於九十四年八月八日上午某時，由詐欺集團中不詳姓名、年
    籍成員撥打余邦榮之電話，向余員佯稱係香港某公司協理，
    因其抽中該公司所舉辦摸彩活動之二獎，惟需加入該公司成
    為正式會員並繳納會員費八萬三千元始能領取二獎彩金一百
    萬元云云，使余邦榮誤信為實而陷於錯誤，遂於同日依指示
    將八萬三千元款項匯入乙○○前揭國泰世華商業銀行萬華分
    行帳號000000000000號帳戶內，隨即為詐騙集團成員提領一
    空，嗣余邦榮遲未接獲領款通知，始發現受騙而報警查獲上
    情。
(四)於九十四年八月八日上午十時許，由詐欺集團中不詳姓名、
    年籍成員撥打丙○○之電話，向林女佯稱其中得獎金一百萬
    元，需先通過認證始能領取該筆獎金云云，使丙○○不疑有
    他而陷於錯誤，遂同日上午十一時許依指示將六萬二千元款
    項匯入乙○○前揭臺北國際商業銀行雙園分行帳號00000000
    00000 號帳戶內，旋於同日為詐騙集團成員提領一空，嗣該
    詐騙集團成員復來電要求丙○○匯款至其他帳戶，林女發現
    有異始知受騙而報警查獲上情。
(五)於九十四年八月八日十三時許，由詐欺集團中不詳姓名、年
    籍成員撥打戊○○之電話，向黃員佯稱其中得獎金，需先匯
    款六萬二千元後始能領取該筆獎金云云，且為取得戊○○之
    信任，復請其撥打0000000000號陳志祥律師電話確認，戊○○依其指示撥打後，該自稱陳志祥律師之不詳集團成員又請
    其撥打00000000000000號林課長電話為再次確認，戊○○依
    指示撥打後，該自稱陳志祥律師之不詳詐騙集團成員旋來電
    指示其將上開款項匯入乙○○前揭臺北國際商業銀行雙園分
    行帳號0000000000000 號帳戶內，戊○○因經多次電話聯絡
    確認，遂不疑有他而陷於錯誤，於同日十五時許囑其友人劉
    家鳴將六萬二千元款項匯入乙○○前開帳戶，隨即於同日為
    詐騙集團成員提領一空，嗣戊○○遲未接獲領款通知，始發
    現受騙而報警查獲上情。
二、案經臺北市政府警察局萬華分局報告臺灣臺北地方法院檢察
    署檢察官聲請簡易判決處刑，本院認為不宜，改依通常程序
    審理，因乙○○於準備程序進行中就被訴事實為有罪之陳述
    ，經告知簡式審判程序之旨，並聽取當事人之意見後，經本
    院合議庭裁定由受命法官獨任進行簡式審判程序。
    理  由
一、訊據被告乙○○坦承前揭犯行不諱（見本院九十五年九月二
    十五日準備程序筆錄、九十五年十月二十三日準備程序筆錄
    、簡式筆錄），核與被害人甲○○、余邦榮、丁○○、丙○○、戊○○於警詢中指訴遭詐騙情節（見偵查卷第十至十二
    頁、五九、六０頁，本院卷第五六、五七、五九、六０、六
    三、六四頁）相符，並有國泰世華商業銀行萬華分行函送乙○○開戶基本資料、交易明細及臺北國際商業銀行雙園分行
    檢送乙○○開戶資料、交易明細、受理通報為警示帳戶之公
    文暨臺灣新光商業銀行龍山分行檢送乙○○開戶基本資料、
    交易明細表、受理通報為警示帳戶之公文各一份，並甲○○
    提出玉山商業銀行匯款單一紙、丙○○提出合作金庫銀行匯
    款回條聯一紙、戊○○提出中國信託商業銀行匯款申請書一
    紙附卷足佐（見偵查卷第四至九頁、第六二頁，本院卷第三
    一至五二頁、第六一、六六頁），足認被告前揭任意性自白
    與事實相符。又按金融帳戶為個人理財之工具，申請開設金
    融帳戶並無任何特殊之限制，一般民眾皆可以存入最低開戶
    金額之方式自由申請開戶，並得同時在不同金融機構申請多
    數存款帳戶使用，此乃眾所週知之事實，如他人無正當理由
    不以自己名義申請開戶，反向不特定人蒐集、收購或租用他
    人之金融機構帳戶使用，衡情應可預見該蒐集、收購或租用
    帳戶之人目的顯可能在供不法詐騙集團成員用以詐使他人將
    款項匯入後再加以提領，以逃避警方之追捕，此為詐欺集團
    慣用之手法並常見諸於報端媒體，被告乙○○將其本人之銀
    行帳戶交付他人使用，依卷內事證，雖無證據證明被告知悉
    該詐欺集團成員如何犯罪，惟其既得預見其將帳戶出售予該
    來路不明之人，顯有可能遭詐欺集團用以詐騙他人匯入款項
    後提領之用，仍執意為之，嗣其帳戶果遭詐騙集團用以詐欺
    取財之用，顯然不違反其本意，被告自有幫助詐欺取財之不
    確定故意甚明。從而本件事證明確，被告犯行洵堪認定。
二、被告乙○○行為後，刑法於九十四年二月二日公布，九十五
    年七月一日施行。按行為後法律有變更者，適用行為時之法
    律，但行為後之法律有利於行為人者，適用最有利於行為人
    之法律，現行刑法第二條第一項定有明文。此規定係規範行
    為後法律變更所生新舊法律比較適用之準據法，是刑法第二
    條本身雖經修正，但刑法第二條既屬適用法律之準據法，本
    身尚無比較新舊法之問題，應一律適用裁判時之現行刑法第
    二條規定以決定適用之刑罰法律。經查：
(一)刑法第三百三十九條第一項之詐欺罪，法定刑得科或併科銀
    元一千元以下罰金，依修正後刑法施行法增訂第一條之一：
   「中華民國九十四年一月七日刑法修正施行後，刑法分則編
    所定罰金之貨幣單位為新臺幣。九十四年一月七日刑法修正
    時，刑法分則編未修正之條文定有罰金者，自九十四年一月
    七日刑法修正施行後，就其所定數額提高為三十倍。但七十
    二年六月二十六日至九十四年一月七日新增或修正之條文，
    就其所定數額提高為三倍」及刑法第三十三條第五款修正為
    ：「主刑之種類如下：五、罰金：新臺幣一千元以上，以百
    元計算之」等規定，是依修正後之法律，刑法第三百三十九
    條第一項之詐欺罪所得科或併科之罰金刑最高為新臺幣三萬
    元，最低為新臺幣一千元；然依被告行為時之刑罰法律即罰
    金罰鍰提高標準條例第一條前段規定之提高倍數十倍及刑法
    第三十三條第五款規定之罰金最低額一元計算，該罪之罰金
    刑最高為銀元一萬元，最低額為銀元一元，若換算為新臺幣
    ，最高額雖與新法同為新臺幣三萬元，然最低額僅為新臺幣
    三元，因此，比較上述修正前、後之刑罰法律，自以被告行
    為時關於科處罰金刑之法律較有利於被告。
(二)被告行為時之刑法第三十條第一項、第二項規定：「幫助他
    人犯罪者，為從犯。雖他人不知幫助之情者，亦同。從犯之
    處罰，得按正犯之刑減輕之」；九十五年七月一日修正公布
    施行之刑法第三十條第一項、第二項則規定：「幫助他人實
    行犯罪行為者，為幫助犯。雖他人不知幫助之情者，亦同。
    幫助犯之處罰，得按正犯之刑減輕之」，比較修正前後之幫
    助犯規定，修正前刑法並無不利於被告，依九十五年七月一
    日施行之刑法第二條第一項前段，應適用行為時即修正前刑
    法第三十條之規定。
(三)被告行為後，刑法第五十六條關於連續犯之規定業經修正刪
    除，除法理上合於接續犯、包括一罪之情形仍可以一罪論外
    ，其餘數犯罪行為之情形，即應依刑法第五十一條規定分論
    併罰。是該項刪除雖非犯罪構成要件之變更，但已影響行為
    人刑罰之法律效果，自屬法律有所變更，而有比較新舊法之
    必要。本件被告雖僅有一次幫助行為，然因正犯先後五次詐
    欺取財之行為，若依舊法規定，僅以一罪論，若依新法，則
    須分論併罰，亦影響被告從犯所應論處之罪數，自有比較新
    舊法之必要。則依修正後刑法第二條第一項規定比較新、舊
    法結果，自應適用較有利於被告之行為時法律即修正前刑法
    第五十六條之規定。
(四)再按被告行為時之刑法第四十一條第一項前段規定：「犯最
    重本刑為五年以下有期徒刑以下之刑之罪，而受六個月以下
    有期徒刑或拘役之宣告，因身體、教育、職業、家庭之關係
    或其他正當事由，執行顯有困難者，得以一元以上三元以下
    折算一日，易科罰金。」；又被告行為時之易科罰金折算標
    準，依修正前罰金罰鍰提高標準條例第二條前段（現已刪除
    ）規定，就其原定數額提高為一百倍折算一日，則本件被告
    行為時之易科罰金折算標準，應以銀元一百元至三百元折算
    一日，依現行法規所定貨幣單位折算新臺幣條例應以新臺幣
    三百元至九百元折算一日。惟九十四年二月二日修正公布，
    九十五年七月一日施行之刑法第四十一條第一項前段則規定
    ：「犯最重本刑為五年以下有期徒刑以下之刑之罪，而受六
    個月以下有期徒刑或拘役之宣告者，得以新臺幣一千元、二
    千元或三千元折算一日，易科罰金。」，比較修正前後之易
    科罰金折算標準，以九十四年二月二日修正公布前之規定，
    較有利於被告，應依刑法第二條第一項前段，適用修正前刑
    法第四十一條第一項前段規定，定其折算標準。
三、按刑法上之幫助犯，係對於犯罪與正犯有共同之認識，而以
    幫助之意思，對於正犯資以助力，而未參與實施犯罪之行為
    者而言。是以如未參與實施犯罪構成要件之行為，而係出於
    幫助之意思提供助力，即屬幫助犯，而非共同正犯。又基於
    概括犯意，多次幫助正犯犯罪者，屬連續幫助；另以一次幫
    助行為，幫助正犯連續犯罪者，屬幫助連續。本件被告乙○○基於幫助詐欺之未必故意，將其本人所申請開立如事實欄
    所載之帳戶交付予真實姓名、年籍不詳自稱「惠貞」之成年
    女子，使該不詳之成年詐騙集團成員得以利用其帳戶詐騙他
    人匯入款項，核其所為，係犯修正前刑法第三十條第一項、
    第三百三十九條第一項之幫助詐欺取財罪。本件詐騙集團份
    子取得被告之帳戶後，於緊接之時間內先後五次詐騙如起訴
    書附表二所示之被害人，其所為詐欺取財犯行時間緊接，方
    法相同，觸犯構成要件相同之罪名，顯係基於詐欺取財之概
    括犯意而為，自屬連續犯。被告幫助他人犯前開罪名，應依
    修正前刑法第三十條第二項之規定，按正犯之刑減輕之。檢
    察官聲請簡易判決處刑書雖未敘及被告提供前揭銀行帳戶幫
    助詐騙集團成員詐騙被害人余邦榮、丁○○、丙○○、戊○○等人之犯罪事實，惟此部分事實與檢察官聲請簡易判決處
    刑經本院論罪科刑部分既具有實質上一罪關係，為起訴效力
    所及，本院自應併予審理。爰審酌被告前因偽造文書案件，
    甫經本院於九十五年三月二日以九十五年度簡字第一五三號
    判決處有期徒刑三月，緩刑三年確定，有臺灣高等法院被告
    前案記錄表可參，竟不知警惕，復於緩刑期內再犯本案，所
    為助長詐欺集團之猖獗，影響社會交易安全，增加被害人追
    償及警察機關偵查犯罪之困難，所生危害程度匪淺，惟念其
    本身為中度肢障人士，復為低收入戶，家中尚有二名稚齡子
    女及年邁父親待其照料扶養，此有被告提出戶口名簿、臺北
    市低收入戶卡及身心障礙手冊影本附卷可按，處境堪憐，兼
    衡其因家中經濟狀況不佳，曾受該真實姓名、年籍不詳自稱
    「惠貞」之成年女子接濟，始同意交付帳戶供該女子使用之
    犯罪動機、目的、手段並犯後及時於本院坦承犯行，態度尚
    可等一切情狀，量處如主文所示之刑，並依修正前行法第四
    十一條第一項前段規定，諭知易科罰金之折算標準。
四、依刑事訴訟法第四百五十二條、第二百七十三條之一第一項
    、第二百九十九條第一項前段，刑法第二條第一項前段、第
    三百三十九條第一項、修正前刑法第三十條第一項前段、第
    二項、第四十一條第一項前段，罰金罰鍰提高標準條例第一
    條前段、修正前罰金罰鍰提高標準條例第二條，現行法規所
    定貨幣單位折算新臺幣條例第二條，判決如主文。
本案經檢察官郭麗娟到庭執行職務
中    華    民    國    95    年    10    月    30    日
                  刑事第十一庭  法  官  鍾淑慧
以上正本證明與原本無異。
如不服本判決，應於判決送達後10日內向本院提出上訴狀（應抄
附繕本）。告訴人或被害人如對於本判決不服者，應具備理由請
求檢察官上訴，其上訴期間之計算係以檢察官收受判決正本之日
期為準。
                                書記官  劉英芬
中    華    民    國    95    年    10    月    31    日
附錄本案論罪科刑法條
中華民國刑法第339條
(普通詐欺罪)
意圖為自己或第三人不法之所有，以詐術使人將本人或第三人之
物交付者，處 5 年以下有期徒刑、拘役或科或併科 1 千元以下
罰金。
以前項方法得財產上不法之利益或使第三人得之者，亦同。
前二項之未遂犯罰之。


司法院資訊處製作；財團法人民間司法改革基金會備份。
